【裁判字號】    89,上訴,3493
【裁判日期】    890731
【裁判案由】    懲治盜匪條例
【裁判全文】
臺灣高等法院刑事判決                          八十九年度上訴字第三四九三號
    上  訴  人
    即  被  告  乙○○
    指定辯護人  本院甲○辯護人
右上訴人即被告因懲治盜匪條例案件，不服臺灣桃園地方法院八十九年度訴字第八八
０號，中華民國八十九年七月三十一日第一審判決（起訴案號：臺灣桃園地方法院檢
察署八十九年度偵字第八三四二號）提起上訴，本院判決如左：
    主  文
原判決撤銷。
乙○○意圖為自己不法所有，以脅迫致使不能抗拒而使其交付財物，處有期徒刑柒年
陸月，褫奪公權肆年。
扣案之玩具手槍、鐵鎚各壹枝、口罩、手提包各壹只、手套貳副，及未扣案之安全帽
壹頂、雨衣壹件，均沒收。
      事  實
一、乙○○因失業缺錢花用，竟意圖為自己不法之所有，於民國（下同）八十九年六
    月五日下午，先騎乘車號ＦＮＸ─三六九號機車，在桃園縣桃園市四處尋找作案
    對象，途經桃園市○○路三○一號「瑞元銀樓」時，見其內僅有一名女子看顧店
    面，自忖下手較易得逞，乃於來回查看二次後，在當（五）日下午二時四十分許
    ，將前揭機車停放於路旁，再以膠帶貼掩車牌號碼，穿上其所有粉紅色雨衣，頭
    戴全罩式安全帽，口戴花紋口罩，手戴白色手套，攜帶玩具手槍一枝及手提包一
    只（內尚裝有鐵鎚一支）（以上之物品均為其所有之物），於同日下午二時五十
    分許，進入前揭瑞元銀樓內，左手持前揭玩具手槍指向正在店內之老闆娘丙○○
    ，右手則指向櫃檯內之鑽戒，以此脅迫手段示意丙○○將鑽戒交出，致丙○○不
    能抗拒，依乙○○指示，將櫃檯內盛裝鑽戒之鑽盤拿出，乙○○隨即將之放置於
    所攜帶之手提包內，並接續同一犯意，喝令丙○○再拿出另一只盛裝鑽戒之鑽盤
    ，適正在店內櫃檯後躺臥休息之老闆丁○○醒來發覺有異，並發現乙○○所持手
    槍假槍，乃乘機繞至乙○○身後，躍出與乙○○搏鬥扭打，丙○○則趁隙報警，
    嗣經警據報趕到合力將乙○○制服逮捕，並當場自乙○○所攜手提包內起出強盜
    所得鑽戒十三件【男戒三件、女戒十件，價值合計約新台幣（下同）九十八萬元
    】（於警訊中已全數發還被害人領回），另扣得乙○○所有用以供犯罪及預備犯
罪之玩具手槍、鐵鎚各一枝、口罩、手提包各一只、手套二副（起訴書誤載為一
    副）（前揭安全帽一頂及雨衣一件均未扣案）。
二、案經桃園縣警察局桃園分局報請臺灣桃園地方法院檢察署檢察官偵查起訴。
      理  由
一、訊據上訴人即被告乙○○矢口否認有前揭盜匪之犯行，並辯稱：其因失業，當時
    到該「瑞元銀樓」附近找尋工作，不知不覺中走進銀樓內，被害人丙○○見其進
    入後，問其是否要強劫？其回答說是，丙○○問其要什麼？其就隨手比向櫥窗，
    丙○○問其是這一盤嗎？其點頭說是，丙○○就拿出一盤鑽石給其，其並無意要
    強劫財物，只是要嚇一嚇被害人而已云云。
二、惟查，被告於原審審理時已坦承有於右揭時、地手持玩具手槍取走被害人鑽戒之
    事實不諱。又查，右揭犯罪事實，業據被害人丁○○、丙○○指證歷歷，所述遭
    搶過程，均與被告供承情節互核相符，被害人丙○○並證稱：「（當日情形如何
    ？）我們均是瑞元銀樓的老闆跟老闆娘。當時是我在外面，我先生在裡面。當時
    被告進來的時候，被告拿著手槍指著我要我把鑽戒等物放入被告的袋內。我當時
    已經嚇呆了。而且非常的害怕。我當時將鑽戒給被告，是因為他拿槍指著我，我
    害怕才聽從他的指示。被告當時用手槍叫我把鑽戒倒到他的手提袋內。是我將鑽
    戒倒到被告的袋內。我當時嚇到腦筋一片空白。被告當時把槍比著櫃內的東西指
    示我。我在搬第一盤鑽戒的時候，我先生已經出來了。因為我當時很緊張，我就
    聽從被告的指示。」、「（當時有無發現被告所持的是假槍？）我感覺它是假槍
    但是我不敢確認，我不知道那是真槍還是假槍我怕被告發射子彈，我只好照被告
    的話去做將鑽戒交給他。」等語（見原審八十九年七月十八日審判筆錄），而扣
    案手槍經原審調取勘驗結果及本院於審理時當庭勘驗，雖屬玩具手槍，無殺傷力
    ，惟仍具有手槍之外觀，槍機部分為紅色、槍管及扳機、彈匣部分為黑色，材質
    為塑膠，內無彈匣，槍身部分長約十四點五公分，槍柄部分長十點五公分，此有
    本審勘驗筆錄及本院審理筆錄附卷可按，是該玩具手槍客觀上確具有一般真槍之
    外形，應無疑義，足徵被害人丙○○所稱其當時無法判斷被告所持之槍真偽與否
    乙節，應非虛詞，有其可採之處。再被害人丙○○所交付之鑽盤內鑽戒，共計十
    三件，價值合計約九十八萬元，亦有贓物領據一紙在卷可稽，其財物價值可謂不
    菲，茍非因被告穿戴與一般強匪無異之裝束，被告並持外觀上具有手槍外型之玩
    具槍朝伊瞄準指劃，致不能抗拒之程度，衡情伊斷不會順應被告之指示交付如此
    貴重之財物。而觀諸卷附自店內攝影機翻拍之案發過程照片，被告於案發時身著
    全罩式雨衣，與被害人丙○○間相隔高及成人腰部以上之櫃檯。苟被害人丙○○
    當時已確知被告所持者係假槍，全然無殺傷力，以被告身著全罩式雨衣，欲翻越
    高度及腰之櫃檯非屬易事，店內復有身強力壯之老闆丁○○近在身側，大可虛與
    委蛇，藉故拖延時間，等待丁○○驅退歹徒，實無必要拱手將財物價值極高且易
    攜帶之鑽戒交予被告，可見丙○○所稱因遭人持槍相向，意志受到壓制，於瞬間
    復未能判斷其究係真槍與否，本身又係一介纖弱女子，乃將鑽戒交予被告等語，
    確係屬實，堪值採信。準此，被害人丙○○於交付財物時點，其客觀上顯已處於
    不能抗拒狀態，至為明灼。又查被告自承當時失業中，正在該銀樓附近尋找工作
    云云，但查其竟隨身攜帶具有手槍外觀之玩具手槍與鐵鎚等物，顯非一般謀職者
    隨身攜帶之物品，再者，被告於警訊及偵查中已坦承犯案，又查揆諸其自承於進
    入「瑞元銀樓」之前，先將所騎機車停放於路旁，再以膠帶貼掩車牌號碼，穿上
    其所有粉紅色雨衣，頭戴全罩式安全帽，口戴花紋口罩，手戴白色手套，並攜帶
    玩具手槍一枝及手提包一只（內尚裝有鐵鎚一支）方進入前揭瑞元銀樓內，於進
    入後隨即左手持前揭玩具手槍指向正在店內之老闆娘丙○○，右手則指向櫃檯內
    之鑽戒等情，綜觀其上揭供詞及被害人夫婦之指述，並佐以被告當時之裝束及所
    攜帶之物品，及卷附被告實施盜匪犯行前後之照片所示情形，足認被告顯然係因
    失業缺錢花用，乃鋌而走險，於當日出發前即思圖為自己不法之所有，伺機強劫
    財物得財花用，卒因發現「瑞元銀樓」內只有被害人丙○○於櫃檯內看店，自忖
    下手較易得逞，乃於裝飾外觀隱藏身分完畢後，持玩具手槍及手提袋（內尚裝有
    鐵鎚）入內實施強劫行為，至為顯然，且茍非其貪得無厭，於丙○○因不能抗拒
    依其指示交付一盤鑽戒後，其得手後竟食髓知味，復令丙○○再次交付另一盤鑽
    戒，終因老闆丁○○躺臥於店內後段處，於發現情形有異，並察覺判斷被告所持
    者可能為假槍後，為維護店內貴重財物，冒險與被告搏鬥扭打，丙○○則趁隙報
    警，警方火速趕至聯合被害人制服被告，否則被告即可於得手後從容揚長而去。
    綜上，被告上訴所辯其主觀上並無強盜之犯意，客觀上因所持之玩具手槍不具殺
    傷力，不足以令被害人之意志受到壓制致不能抗拒云云，無非事後卸責之詞，委
    無足採。此外，並有贓物領據、扣押物品清單、搜索扣押證明筆錄暨案發過程照
    片（參見偵查卷第十八頁至第二十六頁）等附卷及被告所有供犯罪及預備犯罪所
    用之如事實欄所載之工具扣案可資佐證。本件事證明確，被告犯行洵堪認定。
三、按動員戡亂時期懲治盜匪條例（後經修正為懲治盜匪條例）雖係於三十三年四月
    八日公布施行，惟因立法院於四十六年五月十六日召開第十九會期第五次全體委
    員會議討論時，各委員僉認原動員戡亂時期懲治盜匪條例第八條自特種刑事案件
    訴訟條例廢止後已成贅文，自應刪除，且第十條定施行期間為一年，原期迅收遏
    止盜風之效，然實際上本條例每年一度以命令延長，已達十餘年，顯已失該條規
    定之本意，莫如一併刪除，俟將來治安情況改善，本條例確無施行之必要時，再
    予廢止，較為得體，爰決議將動員戡亂時期懲治盜匪條例第八條及第十條刪除，
    第九條改為第八條，第十一條改為第九條，並於同年六月五日經總統公布同日施
    行在案，則懲治盜匪條例自四十六年六月五日生效時起，既已刪除原有施行期間
    一年之規定，復未經立法院依法廢止該法之適用，自無所謂失效，甚或無效之問
    題存在，至為灼然。再者，最高法院於八十八年台上第三０九八號乙案中亦認「
    按懲治盜匪條例於四十六年六月五日修正公布，刪除第八條（應為第十條之誤載
    ）施行期間一年及第十條（應為第八條之誤載）依特種刑事案件訴訟條例審理之
    規定，其原第九條改為第八條，第十一條改為第九條。條正前本條例全部內容，
    曾經立法院民刑商法委員會審查，認尚有繼續沿用之必要，始改採為新法之全部
    條文，並重新調整條次，形式上雖是『修正』，實質上係明白確認本條例已從臨
    時性舊法改制為常態性之刑事特別法，等同於制定新法。因此，本條例重新立法
    之合法性，應不因修正前曾施行期滿始以命令展期而有影響，附此敘明」等語，
    亦同本院上述認定之結果，是懲治盜匪條例仍屬有效之法律，合先敘明。是被告
    上訴主張「懲治盜匪條例」已失效云云，顯有誤會。爰核被告所為，係犯懲治盜
    匪條例第五條第一項第一款之強盜罪。
四、原審對於被告予以論罪科刑，固非無見。但查觀諸被告實施前揭盜匪犯行，乃係
    以前開脅迫之手段致使被害人不能抗拒而使被害人交付財物，原審未詳加明辨，
事實欄中記載被告意圖為自己不法之所有，以脅迫致使被害人不能抗拒而使其交
    付財物犯行，卻於主文欄誤論被告應成立「意圖為自己不法所有，以脅迫致使不
    能抗拒而取他人之物」罪，於法顯有違誤。被告上訴否認犯罪並指摘原判決不當
    ，雖無理由，但原判決既有上揭可議之處，仍應由本院加以撤銷改判。爰審酌被
    告並無犯罪紀錄，年富力壯，迫於生活經濟壓力，卻不思以正途賺取報酬，竟為
    盜匪行為，對社會治安構成重大之威脅，造成人心對治安敗壞之恐懼，及被告犯
    罪後推諉否認犯行之態度等情及其他一切情狀，量處如主文所示之刑。又被告本
    件所犯係盜匪罪，依其性質認有褫奪公權之必要，爰並諭知褫奪公權四年。
五、扣案玩具手槍、鐵鎚各一枝、口罩、手提包各一只、手套二副，及雖未扣案惟不
    能證明業已滅失之安全帽一頂、雨衣一件，均為被告所有，且係供其犯罪所用或
    供犯罪預備之物，業據其供明在卷，爰依刑法第三十八條第一項第二款之規定，
    宣告沒收。第查被告所搶得之鑽戒十三件，均業已發還被害人丁○○、丙○○，
    有贓物領據一紙附卷可稽（參見偵查卷第十四頁），爰均不另為發還之諭知。
六、據上論斷，應依刑事訴訟法第三百六十九條第一項前段、第三百六十四條、第二
    百九十九條第一項前段，懲治盜匪條例第五條第一項第一款、第八條，刑法第三
    十七條第二項、第三十八條第一項第二款，判決如主文。
本案經檢察官沈明倫到庭執行職務。
中      華      民      國      八十九    年    十二    月      五      日
                              臺灣高等法院刑事第九庭
                                  審判長法  官  李  文  成
                                        法  官  何  菁  莪
                                        法  官  周  盈  文
右正本證明與原本無異。
如不服本判決應於收受送達後十日內向本院提出上訴書狀，其未敘述上訴之理由者並
得於提起上訴後十日內向本院補提理由書（均須按他造當事人之人數附繕本）。
                                        書記官  余  姿  慧
中    華    民    國    八十九    年      十二      月        五        日
附錄：本案論罪科刑法條全文
懲治盜匪條例第五條第一項第一款
有左列行為之一者，處無期徒刑或七年以上有期徒刑：
一、意圖為自己或第三人不法所有，以強暴、脅迫、藥劑、催眠術或他法致使不能抗
    拒而取他人之物或使其交付者。


司法院資訊處製作；財團法人民間司法改革基金會備份。
